【裁判字號】    98,訴,1006
【裁判日期】    990324
【裁判案由】    撤銷信託行為等
【裁判全文】
臺灣彰化地方法院民事判決  98年度訴字第1006號
原      告  兆豐國際商業銀行股份有限公司臺中分公司
法定代理人  甲○○
訴訟代理人  蔡壽男律師
被      告  丙○○
            丁○○
共      同
訴訟代理人  張幸茵律師
上列當事人間撤銷信託行為等事件，本院於民國99年3月10日言
詞辯論終結，判決如下：
    主      文
被告丙○○與被告丁○○間就如附表所示之不動產，於民國九十
八年八月二十日所為之信託契約之債權行為，及於民國九十八年
八月二十八日所為之所有權移轉登記之物權行為，均應予撤銷。
被告丁○○應將如附表所示之不動產，經彰化縣員林地政事務所
於民國九十八年八月二十八日以信託為登記原因所為之所有權移
轉登記予以塗銷。
訴訟費用新臺幣參萬肆仟伍佰陸拾壹元由被告負擔。
    事實及理由
一、原告起訴主張：被告丙○○為訴外人AWESOME POWER CORPOR
    ATION（以下簡稱AWESOME公司）之負責人，AWESOME公司各
    於民國98年6月22日、6月29日與原告簽訂綜合授信約定書、
    授信約定書，向原告申貸授信總額度美金3,000,000元之購
    料借款、外銷借款，被告丙○○並於98年6月26日簽署連帶
    保證書，表示願就AWESOME公司對原告所負之一切債務以本
    金美金3,000,000元限額及其利息、遲延利息、違約金、匯
    率變動差額、損害賠償金及其他從屬於主債務之負擔，負連
    帶清償責任，保證期間為98年5月27日至103年5月26日，被
    告丙○○並簽發發票日為98年6月26日、到期日為98年10月5
    日、票面金額為美金3,000,000元之本票1張以為擔保。詎AW
    ESOME公司向原告貸款後，並未依約清償本息，就外銷借款
    部分（外銷放款帳號00000000000000之帳戶）最後一次依約
    還款日期為98年8月6日，購料借款部分，其中購料放款帳號
    0000 0000000000之帳戶，最後一次依約還款日期為98年9月
    16日，至購料放款帳號00000000000000之帳戶則未曾還款，
    所欠債務視為全部到期，AWESOME公司至今積欠原告合計美
    金2,355,472.57元及約定利息未清償。惟被告丙○○明知其
    財產已不足清償上開債務，為避免其財產遭強制執行，於98
    年8月20日與被告丁○○簽訂信託契約，將附表所示不動產
    （下稱系爭不動產）於同年月28日以信託為由辦理所有權移
    轉登記，致原告前開債權無法就系爭不動產取償。爰依信託
    法第6條第1項規定，撤銷前開信託債權行為與所有權移轉登
    記之物權行為，又被告間就系爭不動產所為之信託債權行為
    與所有權移轉登記之物權行為既經撤銷，依民法第114條規
    定，視為自始無效，原告自得併請求被告丁○○將上開以信
    託為登記原因所為之所有權移轉登記予以塗銷等語。並聲明
    ：如主文第1、2項所示。
二、被告則以：本件貸款之主債務人即AWESOME公司之實際經營
    人為訴外人乙○○，被告丙○○僅係掛名負責人，自始未經
    手AWESOME公司之借、還款事宜，亦從未有故意信託系爭不
    動產以害債權之情事，況保證與債務承擔性質不同，並非保
    證人簽訂連帶保證書之日起，即成為負擔債務之人，而係保
    證人在保證責任期間內、主債務人AWESOME公司不履行債務
    時，始代負履行責任，被告丙○○直至98年10月9日收到原
    告寄發之存證信函時才知AWESOME公司清償不能之訊息，益
    徵被告丙○○信託系爭不動產予被告丁○○時，AWESOME公
    司尚遵期還款，而尚未發生清償不能之情形，不符「行為時
    」有害及債權之事實。況被告丙○○在簽發本票當時，包括
    系爭不動產總計財產價值為新臺幣（下同）8,919,605元，
    其中系爭不動產之價值為3,381,575元（其上有抵押債務6,8
    71,000元），則自始至終依被告丙○○個人之資力，根本無
    法獨力負擔美金3,000,000元之借款，足認被告丙○○並非
    明知總財產不足以清償美金3,000,000元債務，始為系爭不
    動產信託行為。再者，被告丙○○於94年10月12日即以系爭
    不動產向臺灣新光商業銀行股份有限公司（下稱新光銀行）
    設定本金12,500,000元最高限額抵押權用以借款，目前尚有
    抵押借款6,871,000元未清償，系爭不動產價值根本不足以
    抵償抵押借款，從而，被告丙○○縱有信託系爭不動產予被
    告丁○○之行為，然該信託行為，根本未使被告丙○○積極
    財產減少、消極債務增加之情形，揆諸上開最高法院要旨，
    自非屬「有害及債權之行為」。又原告於放貸之初，應知系
    爭不動產其上已有優先抵押借款，根本無法將系爭財產納入
    被告丙○○之責任財產來評估，原告銀行竟僅以AWESOME公
    司之貸款有被告丙○○、訴外人統合鞋業股份有限公司（下
    稱統合鞋業公司）（資本額為5,000,000元）、乙○○之連
    帶保證，便核貸高達美金3,000,000元之金額，顯見放款人
    、對保人與訴外人乙○○間似有相當利益關係，否則原告豈
    能如此輕易核貸？是原告處理授信事務等程序有重大瑕疵，
    則原告濫用債權人身分，向本院稱被告丙○○明知財產不足
    清償債務，為規避原告之聲請執行，始將系爭不動產信託被
    告丁○○，顯有違誠信原則等語，資為抗辯。並聲明：原告
    之訴駁回。
三、兩造不爭執事實：
（一）被告丙○○為AWESOME公司登記負責人，AWESOME公司各於
      98年6月22日、6月29日與原告簽訂綜合授信約定書、授信
      約定書，向原告申貸授信總額度美金3,000,000元之購料
      借款、外銷借款，並由訴外人統合鞋業公司、統合鞋業公
      司負責人乙○○及被告丙○○於98年6月26日簽署連帶保
      證書，表示保證AWESOME公司對原告所負之一切債務以本
      金美金3,000,000元限額及其利息、遲延利息、違約金、
      匯率變動差額、損害賠償金及其他從屬於主債務之負擔，
      與主債務人負連帶清償責任，保證期間為98年5月27日至
      103年5月26日，被告丙○○及訴外人AWESOME公司、統合
      鞋業公司、乙○○並共同簽發發票日為98年6月26日、到
      期日為98年10月5日、票面金額為美金3,000,000元之本票
      1張以為擔保。
（二）AWESOME公司向原告貸款後，就外銷借款部分（外銷放款
      帳號00000000000000之帳戶）最後一次依約還款日期為98
      年8月6日，購料借款部分，其中購料放款帳號0000000000
      0000之帳戶，最後一次依約還款日期為98年9月16日，至
      購料放款帳號00000000000000之帳戶則未曾還款，所欠債
      務視為全部到期，AWESOME公司至今積欠原告合計美金2,3
      55,472.57元及約定利息未清償。
（三）被告丙○○於98年8月20日就系爭不動產與被告丁○○訂
      立信託契約，約定信託期間自98年8月20日起至108年8月
      19日止，並於98年8月28日經彰化縣員林地政事務所以信
      託為登記原因將系爭不動產所有權移轉登記予被告丁○○
      。
（四）依98年10月8日財政部臺灣省中區國稅財產歸屬清單所示
      ，被告丙○○全部之財產價值為8,919,605元（其中系爭
      不動產之公告現值為3,381,575元），不足以清償對原告
      所負美金2,355,472.57元及約定利息之連帶保證債務。
（五）上開事實，並有本票1紙、財政部臺灣省中區國稅財產歸
      屬資料清單、土地及建物登記謄本、信託契約書、授信約
      定書、綜合授信契約書、連帶保證書、放款帳號歷史資料
      等件在卷可稽（見本院卷第8至10頁、第12至14頁、第27
      頁、第61至77頁），堪信為真實。
四、原告主張被告間就系爭不動產所為之信託債權行為及所有權
    移轉登記之物權行為，有害於原告之債權，故其得依信託法
    第6條第1項訴請撤銷之，並請求被告丁○○塗銷系爭不動產
    之所有權移轉登記等情，為被告所否認，並以前揭情詞置辯
    。茲就兩造爭執析述如下：
（一）按所謂信託，乃指委託人將財產權移轉或為其他處分，使
      受託人依信託本旨，為受益人之利益或特定之目的，管理
      或處分信託財產之關係而言，此觀信託法第1條之規定甚
      明。信託財產既須移轉其權利於受託人而獨立存在，已非
      委託人之權利，對受託人之債權人而言，委託人之責任財
      產顯有減少，按諸「債務人之財產為全體債權人之總擔保
      」之原則，自可能損害於委託人之債權人。故信託法第6
      條第1項規定：「信託行為有害於委託人之債權人權利者
      ，債權人得聲請法院撤銷之」。所謂「有害於委託人之債
      權人之權利」，謂因信託行為，致權利不能獲得滿足。其
      立法理由謂「為防止委託人藉成立信託脫產，害及其債權
      人之權益，爰參考民法第244條第1項之規定，於本條第1
      項規定信託行為有害於委託人之債權人之權利者，債權人
      得聲請法院撤銷之，而不以委託人於行為時明知並受益人
      於受益時亦如其情事者為限，以保障委託人之債權人，並
      期導信託制度於正軌。」。因之，若有因債務人之信託行
      為，而使債權陷於清償不能、或困難或遲延之狀態，即有
      該規定之適用。是依此項規定，只要債務人所為之信託行
      為有害於債權者，債權人即得聲請法院撤銷之。
（二）查AWESOME公司各於98年6月22日、6月29日與原告簽訂綜
      合授信約定書、授信約定書，向原告申貸授信總額度美金
      3,000,000元之購料借款、外銷借款，並由訴外人統合鞋
      業公司、統合鞋業公司負責人乙○○及被告丙○○於98年
      6月26日簽署連帶保證書，表示保證AWESOME公司對原告所
      負之一切債務以本金美金3,000,000元限額及其利息、遲
      延利息、違約金、匯率變動差額、損害賠償金及其他從屬
      於主債務之負擔，與主債務人負連帶清償責任，保證期間
      為98年5月27日至103年5月26日，被告丙○○及訴外人AWE
      SOME公司、統合鞋業公司、乙○○並共同簽發發票日為98
      年6月26日、到期日為98年10月5日、票面金額為美金3,00
      0,000元之本票1張以為擔保，惟AWESOME公司未依約繳款
      ，至今積欠原告合計美金2,355,472.57元及約定利息未清
      償等情，有本票1紙、信託契約書、授信約定書、綜合授
      信契約書、連帶保證書、放款帳號歷史資料等件附卷可考
      （見本院卷第8頁、第12至14頁、第61至77頁），且為被
      告所不爭執，業如前述，則被告丙○○依前開連帶保證書
      ，對於AWESOME公司積欠原告之債務，自應負連帶清償責
      任，原告顯係被告丙○○之債權人甚明。
（三）次查，依卷附被告丙○○之98年10月8日財政部臺灣省中
      區國稅財產歸屬清單（見本院卷第9頁）所示，被告丙○○所有之責任財產包含系爭不動產公告現值3,381,575元
      總計為8,919,605元，被告丙○○之責任財產顯不能滿足
      前開債權，參以被告丙○○於99年1月12日所提答辯狀中
      自認依其個人之資力，自始至終根本無法獨力負擔美金30
      ,000,000元之借款等語在卷（見本院卷第18頁），足徵被
      告丙○○就系爭不動產為信託移轉時，確已無資力清償債
      務。從而，被告丙○○與被告丁○○訂立信託契約，將系
      爭不動產所有權以信託為原因，移轉登記予被告丁○○，
      顯已使被告丙○○之責任財產減少，致有害於其債權人即
      原告之權利至明。
（四）又被告雖抗辯：被告丙○○係主債務人AWESOME公司不履
      行債務時，始代負履行責任，而被告丙○○直至98年10月
      9日收到原告寄發之存證信函時才知AWESOME公司清償不能
      之訊息，益徵被告丙○○信託系爭不動產予被告丁○○時
      ，AWESOME公司尚遵期還款，而尚未發生清償不能之情形
      ，不符「行為時」有害及債權之事實云云，惟AWESOME公
      司向原告貸款後，就外銷借款部分（外銷放款帳號000000
      00000000之帳戶）最後一次依約還款日期為98年8月6日，
      購料借款部分，其中購料放款帳號00000000000000之帳戶
      ，最後一次依約還款日期為98年9月16日，至購料放款帳
      號00000000000 000之帳戶則未曾還款，所欠債務視為全
      部到期，AWESOME公司至今積欠原告合計美金2,355,472.5
      7元及約定利息未清償乙節，業據原告提出放款帳號歷史
      資料為憑（見本院卷第71至77頁），且為被告所不爭執（
      見本院卷第116頁反面），則被告辯稱被告丙○○信託系
      爭不動產予被告丁○○時，AWESOME公司尚未發生清償不
      能之情形，已不足採。復按保證債務之所謂連帶，係指保
      證人與主債務人負同一債務，對於債權人各負全部給付之
      責任者而言，此觀諸民法第272條第1項之規定即明，故連
      帶保證與普通保證不同，並無民法第745條之先訴抗辯權
      ，債權人得對債務人或連帶保證人同時或先後請求全部或
      一部之給付。準此而論，被告丙○○於98年6月26日與原
      告簽訂連帶保證契約，及同日簽發上開本票時，即負有擔
      保AWESOME公司美金3,000,000元貸款債務清償之義務，並
      非俟原告屆期未獲受償，並通知被告丙○○履行債務時，
      始負保證責任，且被告丙○○之財產本即為全體債權人之
      總擔保，雖被告間於98年8月20日就系爭土地成立信託契
      約時，原告尚未以存證信函向被告丙○○催討債務，然被
      告丙○○就系爭不動產所為之信託行為，使其責任財產減
      少，仍屬有害於其債權人即原告之權利，前已敘明，是被
      告上開辯稱，洵非可採。
（五）被告另辯稱：系爭不動產上已有抵押權存在，且系爭不動
      產價值根本不足以抵償抵押借款，是以被告丙○○縱信託
      系爭不動產予被告丁○○，亦未使其責任財產減少，而未
      害及原告之債權云云。惟按債務人所有之財產為債權人之
      總擔保，債務人所為處分財產行為，致有履行不能或困難
      之情形者，而有害及債權者，債權人當可訴請法院撤銷之
      ，以保全債務人之責任財產；且按不動產之拍賣最低價額
      不足清償優先債權及強制執行之費用者，執行法院應將其
      事由通知債權人。債權人於受通知後7日內，得證明該不
      動產賣得價金有賸餘可能或指定超過該項債權及費用總額
      之拍賣最低價額，並聲明如未拍定願負擔其費用而聲請拍
      賣。逾期未聲請者，執行法院應撤銷查封，將不動產返還
      債務人，強制執行法第80條之1第1項定有明文，此為強制
      執行法上無益執行禁止之規定。是執行程序上是否會構成
      無益執行而使執行法院不進行拍賣程序進而撤銷查封，端
      視於執行程序中執行法院就「不動產拍賣最低價額之預估
      值」與「不動產上之優先債權及強制執行費用」兩者相較
      下所為之判定，本件系爭不動產尚未經債權人聲請執行，
      難謂其拍賣最低價額即不足清償優先債權及強制執行費用
      ，且即便執行法院認定屬無益執行時，執行債權人仍得於
      證明不動產賣得價金有賸餘可能或指定超過該項債權及費
      用總額之拍賣最低價額後，聲請法院為拍賣，執行法院亦
      應依債權人之聲請而為拍賣，不得拒絕，僅於如未拍定時
      ，由債權人負擔執行費用而已。而系爭不動產雖經新光銀
      行設定有抵押權，但該抵押權之種類為最高限額抵押權，
      其債權額尚待最後確定，況法院進行拍賣不動產，後續仍
      須依強制執行法製作分配表進行分配，就債權人因強制執
      行而支出之費用，及其他為債權人共同利益而支出之費用
      ，得求償於債務人者，係屬得就強制執行之財產先受清償
      之優先債權（強制執行法第29條參照），或於強制執行法
      第32條第1項規定之參與分配基準時之前，業已進入執行
      程序之一般債權人，均得就拍定之款項主張分配，至於不
      動產出售價格為何，於清償優先債權人後是否仍有賸餘之
      可能，則取決於市場景氣、屋齡、出售之方式等眾多因素
      ，尚難以系爭不動產經第三人設定最高限額抵押權，遽推
      論一般債權人即無法受償，進而認定被告間就系爭不動產
      所為信託行為不致侵害原告之債權，被告辯稱因系爭不動
      產上設有抵押權，故被告丙○○將系爭不動產信託予被告
      丁○○，並未使其責任財產減少而害及原告債權云云，委
      無足取。
（六）又被告丙○○於98年6月26日簽署連帶保證書後，與原告
      之債權債務關係即已發生，其所有之財產即為原告債權之
      總擔保，而被告丙○○就系爭不動產為信託移轉時，確已
      無資力清償債務，準此，被告間就系爭不動產所為之信託
      行為，既使被告丙○○之責任財產減少，致不能滿足原告
      前開債權，自屬有害於原告之權利，則原告為此依信託法
      第6條第1項訴請撤銷被告間就系爭不動產所為信託契約之
      債權行為及所有權移轉信託登記之物權行為，乃依法行使
      撤銷權，尚無違反誠實信用原則可言；被告抗辯原告行使
      撤銷權，有違誠信原則，要屬無據。
（七）又按民法第114條規定：「法律行為經撤銷者，視為自始
      無效。當事人知其得撤銷或可得而知者，其法律行為撤銷
      時，準用前條之規定。」，同法第113條規定：「無效法
      律行為之當事人，於行為當時知其無效，或可得而知者，
      應負回復原狀或損害賠償之責任。」，而信託法第6條第1
      項之規定，既為民法關於撤銷詐害債權行為之特別規定，
      以該規定並無關於信託人與受託人須對該信託行為有損害
      信託人債權人權利乙節須明知或可得而知等限制，則於該
      信託行為經撤銷而視為自始無效後，理應無信託人與受託
      人對害及信託人債權一事須明知或可得而知，始負有回復
      原狀義務之條件限制存在。本件原告既係依信託法第6條
      第1項撤銷被告間所為上開信託行為（包括簽訂信託契約
      之債權行為及所有權移轉登記之物權行為），已如前述，
      該信託行為依民法第114條視為自始無效，揆諸前揭說明
      ，原告據以請求被告丙○○應將系爭不動產於98年8月28
      日以信託為登記原因所為之所有權移轉登記予以塗銷，亦
      屬於法有據。
五、從而，原告依信託法第6條第1項規定，訴請撤銷被告間就系
    爭不動產，於98年8月20日所為信託契約之債權行為，及於9
    8年8月28日完成所有權移轉信託登記之物權行為，並訴請被
    告丁○○應將系爭不動產於98年8月28日經彰化縣員林地政
    事務所，以信託為原因所為之所有權移轉登記塗銷，均為有
    理由，應予准許。
六、本件事證已臻明確，兩造其餘之攻擊防禦方法及所提之證據
    ，核與判決結果不生影響，爰毋庸一一論述，併此敘明。
七、訴訟費用負擔之依據：民事訴訟法第78條、第85條第1項前
                        段。
中    華    民    國    99    年    3    月    24    日
                  民事第三庭    法  官  尚安雅
以上正本係照原本作成。
如對判決上訴，應於判決送達後20日內向本院提出上訴狀（須附
繕本）。
中    華    民    國    99    年    3    月    30    日
                                書記官  陳文俊
附表：
┌──────────────────────────────────┐
│                  土    地    標    示                              │
├──┬─────────────┬──┬───────┬──────┤
│編號│   土  地  坐  落         │地目│ 面       積  │權利範圍    │
│    │                          │    │ （平方公尺） │            │
├──┼─────────────┼──┼───────┼──────┤
│ 1  │彰化縣員林鎮○○段547地號 │ 建 │333.71        │全部        │
│    │                          │    │              │            │
├──┼─────────────┼──┼───────┼──────┤
│ 2  │彰化縣員林鎮○○段550地號 │ 建 │968.92        │15分之1     │
│    │                          │    │              │            │
└──┴─────────────┴──┴───────┴──────┘
┌──────────────────────────────────────┐
│                  建    物    標    示                                      │
├───────┬───────┬───────┬───────────┬──┤
│建         號 │ 基 地 坐 落  │主要用途、主要│建物總面積（平方公尺）│權利│
│              ├───────┤建材及層數    │                      │範圍│
│              │ 建 物 門 牌  │              ├───────────┤    │
│              │              │              │ 層次面積（平方公尺） │    │
├───────┼───────┼───────┼───────────┼──┤
│彰化縣員林鎮饒│彰化縣員林鎮饒│住家用、鋼筋混│  188.5               │全部│
│明段203建號   │明段547地號   │凝土造、2層   │                      │    │
│              │              │              ├───────────┤    │
│              ├───────┤              │  一層：105.48        │    │
│              │彰化縣員集路2 │              │  二層： 83.02        │    │
│              │段177巷71弄5號│              │                      │    │
└───────┴───────┴───────┴───────────┴──┘

司法院資訊處製作；財團法人民間司法改革基金會備份。
